【裁判字號】    97,交聲,263
【裁判日期】    980109
【裁判案由】    違反道路交通管理處罰條例聲明異議
【裁判全文】
臺灣苗栗地方法院交通事件裁定         97年度交聲字第263號
原處分機關  交通部公路總局新竹區監理所苗栗監理站
異  議  人
即受處分人  甲○○
上列異議人即受處分人因違反道路交通管理處罰條例案件，對於
交通部公部總局新竹區監理所苗栗監理站於民國97年12月1 日所
為之竹監苗字第裁54-F00000000號處分（原舉發案號：苗縣警交
字第F00000000 號），聲明異議，本院裁定如下：
    主  文
原處分關於罰鍰新臺幣肆萬玖仟伍佰元部分撤銷。
前項撤銷部分不罰。
其餘異議駁回。
    理  由
一、原處分機關略以：異議人即受處分人甲○○於民國97年7 月
    25日22時55分許，駕駛車牌號碼LN-9572 號自用小客車，行
    經苗栗縣三義鄉新義里大橋北端（臺13線）處，為苗栗縣警
    察局苗栗分局三義分駐所警員舉發「酒後駕車肇事，經酒精
    濃度測驗，酒測值0.67MG/L（標準值0.25MG/L）」違規，異
    議人涉及公共危險罪部分，業經臺灣苗栗地方法院檢察署檢
    察官為緩起訴處分，爰依道路交通管理處罰條例第35條第1
    項第1 款（裁決書漏載第24條第1 項第2 款）暨違反道路交
    通管理事件統一裁罰標準及處理細則第41條規定，於97年12
    月1 日裁處異議人罰鍰新臺幣（下同）49,500元整，吊扣駕
    駛執照12個月（罰鍰及駕駛執照已於97年12月1 日繳納、繳
    送），施以道安講習，原處分並無不法等語。
二、異議人聲明異議意旨略以：異議人酒後駕車案件，業經臺灣
    苗栗地方法院檢察署檢察官為緩起訴處分，異議人接受緩起
    訴罰鍰3 萬元，也接受監理站罰鍰4 萬9 千5 百元整，因金
    錢過多，希望能從新受理，一罪不二罰部分可以抵扣，降輕
    負擔；又異議人因此事受到處分，也罰錢，為何還要吊扣執
    照1 年；道路交通安全講習為何不一次開課，法官要開、監
    理站也要，如此要請2 次假，造成不方便云云，爰提出聲請
    異議。
三、按汽車駕駛人飲用酒類後，其吐氣所含酒精濃度超過每公升
    0.25毫克以上者，不得駕車；又汽車駕駛人，駕駛汽車經測
    試檢定，有酒精濃度超過規定標準者，處1 萬5 千元以上6
    萬元以下罰鍰，當場移置保管其車輛及吊扣其駕駛執照1 年
    ，並應接受道路交通安全講習，道路交通安全規則第114 條
    第2 款及道路交通管理處罰條例第35條第1 項第1 款、第24
    條第1 項第2 款分別定有明文。再一行為同時觸犯刑事法律
    及違反行政法上義務規定者，依刑事法律處罰之。但其行為
    應處以「其他種類行政罰」或得沒入之物而未經法院宣告沒
    收者，亦得裁處之。前項行為如經不起訴處分或為無罪、免
    訴、不受理、不付審理之裁判確定者，得依違反行政法上義
    務規定裁處之。本法所稱「其他種類行政罰」，指下列裁罰
    性之不利處分：限制或禁止行為之處分：限制或停止營業、
    「吊扣證照」、命令停工或停止使用、禁止行駛、禁止出入
    港口、機場或特定場所、禁止製造、販賣、輸出入、禁止申
    請或其他限制或禁止為一定行為之處分。行政罰法第26條、
    第2 條第1 款亦有明定。惟依95年2 月5 日正式施行之行政
    罰法第26條第1 項規定：「一行為同時觸犯刑事法律及違反
    行政法上義務規定者，依刑事法律處罰之。但其行為應處以
    其他種類行政罰或得沒入之物而未經法院宣告沒收者，亦得
    裁處之。」此乃一行為同時造成刑罰法律與行政秩序罰規定
    發生競合適用之關係時，基於「一事不二罰」之法理，經由
    立法程序確立應以刑罰優先為原則，避免行為人承受過度且
    重複之處罰。此觀該條立法理由明確揭示：「一行為同時觸
    犯刑事法律及違反行政法上義務規定時，由於刑罰與行政罰
    同屬對不法行為之制裁，而刑罰之懲罰作用較強，故依刑事
    法律處罰，即足資警惕時，實無一事二罰再處行政罰之必要
    。且刑事法律處罰，由法院依法定程序為之，較符合正當法
    律程序，應予優先適用。但罰鍰以外之沒入或其他種類行政
    罰，因兼具維護公共秩序之作用，為達行政目的，行政機關
    仍得併予裁處，故為第一項但書規定。」其理益明。是以前
    揭行政罰法中刑事法律處罰優先且不再處以行政秩序罰之目
    的，既係因為行為人已接受刑罰而足資警惕，且已發生懲罰
    之作用，即無使行為人陷於雙重處罰之不利益，則關於刑事
    法律處罰之範圍自應採取實質認定，凡刑事實體法或程序法
    中所規定客觀上剝奪行為人生命、自由、財產權利，主觀上
    亦因制裁之嚴厲性、痛苦性，其強度足以造成心理強制而間
    接達成矯正教化目的之處遇手段，皆應納入其中，而不以形
    式上符合刑法第32條至第34條所定主刑及從刑種類者為限，
    始與前揭法律規範之意旨相符。
四、經查：
（一）異議人於97年7 月25日晚上10時55分許，駕駛車牌號碼LN
      -9572 號自小客車，行經苗栗縣三義鄉義里大橋北端處時
      ，為執行取締酒後駕車勤務之苗栗縣警察局苗栗分局三義
      分駐所員警攔檢，發現異議人疑有飲酒情事，乃對其進行
      酒精吹氣測試，測得其吐氣所含酒精濃度為每公升0.67毫
      克，已逾不得駕駛車輛之濃度標準之事實，為異議人所不
      爭；又異議人因公共危險案件，經臺灣苗栗地方法院檢察
      署檢察官於97年9 月16日以97年度偵字第3787號為緩起訴
      處分，諭知緩起訴期間1 年，並應向指定之公益團體財團
      法人臺灣更生保護苗栗分會支付新臺幣3 萬元，並於緩起
      訴處分確定日起之8 個月內，參與臺灣苗栗地方法院檢察
      署舉辦之「酒醉駕車團體輔導」1 次，另於緩起訴期間內
      不得再有酒醉駕車之行為。緩起訴處分於97年10月16日經
      臺灣高等法院臺中分院檢察署以97年度上職議字第5654號
      處分駁回再議而確定在案，故緩起訴期間自97年10月16日
      起至98年10月17日止等事實，有舉發違反道路交通管理事
      件通知單、裁決書、前開臺灣苗栗地方法院檢察署緩起訴
      處分書、臺灣高等法院臺中分院檢察署處分書等各1 份附
      卷可憑，應堪認定。
（二）按依刑事訴訟法第253 條之2 規定，命被告為金錢給付、
      勞務給付及處遇措施的部分，應得被告之同意（因涉及被
      告之人身自由及財產之拘束，且產生未經裁判即終局處理
      案件之實質效果，自應考慮被告之意願），上開金錢給付
      、勞務提供實質上均係對行為人的制裁，並造成行為人財
      產、自由、尊嚴等權利不利的影響。故本件檢察官所為對
      於異議人為緩起訴處分，並命向指定之公益團體支付緩起
      訴處分金3 萬元，並於緩起訴處分確定日起之8 個月內，
      參與臺灣苗栗地方法院檢察署舉辦之「酒醉駕車團體輔導
      」1 次；另於緩起訴期間內不得再有酒醉駕車之行為等，
      已產生實質刑罰之效果，而非不起訴處分甚明。檢察官既
      認本件異議人緩起訴之期間為1 年，並命被告繳納緩起訴
      處分金，認異議人應知所警惕，無再犯之虞，對於公共利
      益之維護已無礙，自無再另處以捐款之必要。又檢察官課
      被告以上之負擔，性質上可謂實質上制裁，且造成被告權
      利受限制影響，則異議人上開違反刑事法律禁止規範之犯
      罪事實既已明確，僅因檢察官採取緩起訴處分之替代性刑
      事處遇手段，未將該案逕起訴或聲請簡易判決處刑，致其
      後適用之刑事程序有所區別，然就異議人仍負有一定之義
      務觀察，其如未在上開指定期間內確實履行義務，依刑事
      訴訟法第253 條之3 第1 項第3 款之規定，異議人將遭受
      撤銷緩起訴處分之不利益；反之，倘其確實遵守並履行各
      項緩起訴條件，除非合於刑事訴訟法第260 條所定情形之
      一，否則異議人即無再就同一案件遭受刑事訴追之虞。從
      而，異議人已因此前開緩起訴處分而剝奪其自由權，而上
      開義務給付義務亦具有強制性、懲罰性，雖不若易科罰金
      係以支付金錢作為自由刑之替代，惟經由緩起訴處分條件
      之履行使其免於遭檢察官發動起訴程序，仍具有替代刑罰
      之效果，廣義而言，應屬「實質刑事法律處罰」，而有行
      政罰法第26條第1 項「一事不二罰」規定之適用。況刑事
      被告如經法院循審判程序判處罰金或得以易科罰金之拘役
      或有期徒刑，均得以援用行政法罰第26條第1 項之規定，
      免於處以行政秩序罰之雙重不利益；至於藉由緩起訴處分
      而節省司法資源者，在基於實質懲罰目的而其財產權遭受
      剝奪之餘，卻仍需繳納一定金額之行政罰鍰，其結果勢必
      降低刑事被告接受緩起訴處分之意願，而反噬緩起訴處分
      替代繁複刑事審判程序之制度性機能。準此以言，行政罰
      法第26條第2 項既未將緩起訴處分列舉其中，本於「例外
      規定從嚴解釋」之法理及前揭說明，自不能將條文中「不
      起訴處分」之範圍，擴及於性質顯不相同之「緩起訴處分
      」，且亦非得以具體個案中比較當事人實質上是否影響其
      財產權利（緩起訴可能係無負擔之緩起訴，而緩刑亦可能
      無負擔，惟均不影響其刑事處分之性質），或其影響當事
      人財產權利之輕重比較，憑為有無前揭行政罰法「一事不
      二罰」規定適用之標準。而道路交通管理處罰條例第35條
      規定之裁處，含有罰鍰及吊扣駕照，分屬行政罰法中之裁
      罰，有對於過去違反義務行為處罰之「秩序罰」（指罰鍰
      ），以及對於預防將來再犯危險之「管制罰」（指吊扣駕
      照）；前者對於過去義務違反而為秩序罰之目的，與刑事
      制裁酒醉駕車所欲達到保護交通安全之目的相同，二者既
      為相同之目的，則處以較重之刑事制裁為已足，自無重複
      處罰行政罰之必要。
（三）次者，關於道路交通管理處罰條例第35條第8 項部分，立
      法者於94年12月28日修正經總統公布，行政院發布定自95
      年7 月1 日施行之道路交通管理處罰條例第35條，增訂該
      條第8 項規定「前項汽車駕駛人（指汽車駕駛人駕駛汽車
      經測試檢定酒精濃度超過規定標準；或因而吊扣駕駛執照
      ，於吊扣期間再有駕駛汽車經測試檢定酒精濃度超過規定
      ；或駕駛汽車經測試檢定酒精濃度超過規定，又肇事致人
      重傷或死亡者），同時違反刑事法律者，經裁判確定處以
      罰金低於本條例第92條第3 項所訂最低罰鍰基準規定者，
      應依本條例裁決繳納不足最低罰鍰之部分」，使行政裁罰
      與否及數額若干，須待刑事法處罰體系之裁判確定結果而
      定，對於人民造成的行政處分不確定性，及行政機關（監
      理機關）為與司法機關連繫，增生的程序上勞費及支出，
      難以估計，且該法律規定，仍有違反憲法法治國「一行為
      不二罰」原則之虞。又警察機關對於吐氣所含酒精成分超
      過每公升0.55毫克之刑事犯罪嫌疑人，以舉發通知單舉發
      民眾違反道路交通管理處罰條例第35條第1 項第1 款，監
      理機關仍然據此裁罰民眾行政罰鍰，而同時間經移送刑事
      程序之被告，依法仍受刑罰處分，實質上的「一行為二罰
      」情形一再上演，對於此種明顯違反行政罰法第26條第1
      項規定之案例，行政院（交通部）終於已在95年6 月28日
      發布交路字第0950006493號函示命令，重視行政罰法第26
      條之規定，稱：「鑑於一行為不二罰及刑事優先原則，為
      行政罰法第26條所明定，且94年12月28日總統公布修正道
      路交通管理處罰條例部分條文案，其中第10條業已配合行
      政罰法第26條規定修正，基於符合比例原則、正當法律程
      序等憲法及行政法一般法律原則，本（95）年2 月5 日行
      政罰法施行後但道路交通管理處罰條例新修正條7 月1 日
      施行前，有關汽車駕駛人酒精濃度超過規定標準並同時移
      送依刑事法律論處之違反道路交通管理事件，仍有行政罰
      法第26條規定之適用」（臺灣桃園地方法院96年度交聲字
      第697 號裁定意旨參照）。至本件異議人依緩起訴處分所
      繳納之3 萬元捐款，雖低於道路交通管理處罰條例第92條
      第3 項所規定之最低罰鍰49,500元，惟行政罰與刑罰對不
      法行為之懲罰作用，非僅有「量」之不同，更有「質」之
      差異，不得以緩起訴條件之捐款金額較低，即認行政罰之
      懲罰作用高於刑罰，縱緩起訴條件之捐款金額較低，仍已
      發生實質之刑罰效果，亦有臺灣高等法院臺中分院97年度
      交抗字第1484號裁定意旨可資參照。準此，本院認在相關
      單位就相關法令未修正及就前述疑義研擬相關解決方案之
      前，「一行為不二罰」是憲法原則，而「刑事罰優先於行
      政罰」原則，亦係立法者明定於行政罰法第26條第1 項之
      原則，除非法律另有特別規定，行政機關及司法機關自應
      遵守之。
（四）異議人雖有於上開時、地酒後駕車，違反道路交通管理處
      罰條例第35條第1 條第1 項規定之違規行為，惟異議人上
      開酒後駕車之行為，係屬同時觸犯刑事法律及違反行政法
      上義務規定之行為，揆諸前揭規定與說明，罰鍰部分應依
      刑事法律處罰之，況異議人在經臺灣苗栗地方法院檢察署
      檢察官為緩起訴處分時，並經檢察官命其向財團法人臺灣
      更生保護會苗栗分會支付緩起訴處分金3 萬元確定在案，
      此固非刑法所定刑罰之種類，然已對異議人名譽、心理產
      生相當制約並影響受處分人財產上之權利，亦應可實質該
      當行政罰法第26條第1 項之「依刑事法律」之處罰。據此
      ，原處分機關依道路交通管理處罰條例第35條第1 條第1
      項規定，對異議人上開酒後駕車之違規行為予以裁罰時，
      除其行為應處以其他種類行政罰即吊扣駕駛執照及施以道
      安講習，仍得予以裁處外，就異議人違反行政法上義務而
      受罰鍰49,500元部分，依行政罰法第26條第1 項前段規定
      ，即應依刑事法律處罰之，不得再依上揭道路交通管理處
      罰條例等規定裁罰之，是異議人此部分之異議為有理由。
（五）至檢察官命被告履行刑事訴訟法第253 條之2 ，命被告履
      行第1 項第4 或5 款條件之緩起訴處分，往往被告所負擔
      之條件遠比行政機關之裁罰金額為低，致造成刑事制裁遠
      比行政制裁為輕的不合理現象。惟此係緩起訴處分條件裁
      量是否公平合理之問題，自不能倒果為因，認檢察官所命
      被告履行之緩起訴處分非屬刑事制裁措施。解決之道應由
      法務部邀同行政主管機關，就特定可以量化之犯罪類型，
      研擬統一之緩起訴條件基準以求公平合理（參見月旦法學
      雜誌第153 期陳文貴檢察官所著緩起訴處分與行政罰法第
      26條第2 項不起訴處分之法律關係論著第148 頁）；又本
      院認現行實務所命緩起訴金額若屬過低，縱有失公平與不
      合理之處，然異議人既依檢察官緩起訴處分命令，向公益
      團體繳納捐款，即係履行檢察官之緩起訴處分命令，與受
      刑事處罰無異，且在「刑事優先」及「一事不二罰」之原
      則下，自不應再受行政裁罰，否則實有違一事不二罰原則
      ，此部分期有關機關速檢討研擬修正，以期公允。
（六）原處分機關又援引法務部95年7 月17日交路字第09500069
      86號函釋以法務部行政罰法諮詢小組第一次會議記錄已明
      確結論認緩起訴者乃附帶條件的不起訴處分，亦即是不起
      訴的一種，並非刑罰，應無行政罰法「一事不二罰」之適
      用云云，惟按法官依據法律獨立審判，憲法第80條載有明
      文，各機關依其職掌就有關法規為釋示之行政命令，法官
      於審判案件時，固可予以引用，但仍得依據法律，表示適
      當之不同見解，並不受其拘束；司法行政機關所發司法行
      政上之命令，如涉及審判上之法律見解，僅供法官參考，
      法官於審判案件時，亦不受其拘束（司法院大法官會議解
      釋釋字第216 號解釋意旨參照），是前開交通部函釋，僅
      得供本院參考，本院並不受其拘束。況行政罰法為行政法
      中關於行政罰之總則性規定，是道路交通管理處罰條例之
      行政罰亦須遵循行政罰法之規定，其子法道路交通案件處
      理辦法之解釋及適用，更不得違反行政罰法之規定，併此
      敘明。
（七）原處分另關於吊扣駕駛執照以及施以道安講習處分部分，
      則係預防將來再犯危險之管制罰，而有別於前揭針對已發
      生違規事實科處罰鍰之行政秩序罰，屬行政罰法第26條第
      1 項但書所稱之「其他種類行政罰」。本件異議人確有飲
      酒駕駛自用小客車，經測試檢定酒精濃度超過標準之情，
      有原舉發機關之舉發通知單在卷可佐。異議人因本案另涉
      犯刑法第185 條之3 酒醉駕車之公共危險罪，並經臺灣苗
      栗地方法院檢察署檢察官以97年度偵字第3787號為緩起訴
      處分，此有緩起訴處分書在卷可參，其違規事實堪以認定
      。是就此違反行政秩序規定之部分，依前揭規定，原處分
      機關自不得就該同一違規事實再處以「罰鍰」，然仍應科
      處罰鍰以外之行政罰（即吊扣證照以及施以道安講習）。
      從而，原處分機關依道路交通管理處罰條例第35條第1 項
      第1 款規定，吊扣其駕駛執照12個月以及施以道安講習處
      分，自無不合，異議人此部分之異議為無理由。
五、綜上，原處分機關以異議人酒醉駕車之行為，依道路交通管
    理處罰條例第35條第1 項第1 款，裁處異議人罰鍰49,500元
    之處分為不當，異議人之異議為有理由，自應由本院將原處
    分關於罰鍰49,500元部分撤銷，並就原處分關於罰鍰部分為
    如主文第2 項對異議人為不罰之諭知，以資適法。至施以道
    安講習部分，為其他種類行政裁罰之部分，原處分之裁處於
    法並無不合，異議人此部分之異議，為無理由，應予駁回。
六、據上論斷，應依道路交通管理處罰條例第87條第2 項，道路
    交通案件處理辦法第19條、第20條前段，裁定如主文。
中    華    民    國    98    年    1     月    9     日
                    交通法庭  法  官  林 卉 聆
上正本證明與原本無異。
如不服本裁定應於送達後5 日內向本院提出抗告狀。
                              書記官  楊 慧 萍
中    華    民    國    98    年    1     月    9     日


司法院資訊處製作；財團法人民間司法改革基金會備份。
